臺灣高等法院高雄分院民事判決　九十二年度重上更(一)字第二六號
　　上　訴　人　乙○○
　　訴訟代理人　陳祖德律師
　　被　上訴人　甲○○
　　訴訟代理人　王惠然律師
當事人間土地所有權移轉登記事件，上訴人對於中華民國八十九年十二月九日臺灣屏
東地方法院八十八年重訴字第二七五號第一審判決提起上訴，經最高法院第一次發回
更審，本院於民國九十三年十月二十六日辯論終結，判決如下：
　　　主　　　文
上訴駁回。
原判決主文第一項應更正為上訴人應將坐落屏東縣恆春鎮○○段一三七之六地號，面
積三七一五九平方公尺，同段一三七之一一地號，面積一六三八平方公尺及同段一三
七之九地號，面積五五九六平方公尺土地之所有權移轉登記予被上訴人。
第二審及發回前第三審訴訟費用由上訴人負擔。
　　　事實及理由
一、被上訴人主張：被上訴人及其夫鍾爵章（現已死亡）於民國七十一年十一月間向
　　訴外人陳春風及陳正義購買系爭坐落屏東縣恆春鎮○○段一三七之六地號，面積
　　三八七九七平方公尺（按該地段一三七之六地號嗣已於七十九年十一月十五日經
　　該管屏東縣恆春地政事務所逕予分割更正編定為同段一三七之六地號，面積三七
　　一五九平方公尺及同段一三七之一一地號，面積一六三八平方公尺等二筆土地見
　　本院卷(一)第六七頁所附土地登記簿謄本）及同地段一三七之九地號，面積五五九
　　六平方公尺土地（以下簡稱系爭土地）。並指定登記為被上訴人所有。因被上訴
　　人當時無自耕能力，不能登記為所有權人，乃經由訴外人張道熙之介紹認識劉國
　　清，再經劉國清之介紹而信託登記予有自耕能力之上訴人。兩造約定俟被上訴人
　　取得自耕能力後再辦理所有權移轉登記。迨被上訴人於七十六年七月間取得自耕
　　能力後，上訴人卻拒不依約履行，爰以本件起訴狀繕本送達終止兩造之信託關係
　　，復基於終止信託關係之標的物返還請求權，訴請上訴人將系爭土地之所有權移
　　轉登記予被上訴人。並聲明求為判決：(一)上訴人應將坐落屏東縣恆春鎮○○段一
　　三七之六地號，面積三八七九七平方公尺及同段一三七之九地號，面積五五九六
　　平方公尺土地之所有權移轉登記予被上訴人（按此部分聲明，被上訴人嗣於本院
　　更正為「上訴人應將坐落屏東縣恒春鎮○○段一三七之六地號，面積三七一五九
　　平方公尺，同段一三七之一一地號，面積一六三八平方公尺及同段一三七之九地
　　號，面積五五九六平方公尺土地之所有權移轉登記與被上訴人」）(二)預供擔保，
　　請准宣告假執行。上訴人則以：系爭土地係上訴人於七十一年十一月間委請其姐
　　夫劉國清向陳春風、陳正義等人購買，並辦妥所有權移轉登記予上訴人，兩造間
　　並無信託關係存在。縱認被上訴人所主張因受自耕農之限制，而虛偽將所有權移
　　轉登記與上訴人，但兩造間既無信託之經濟目的，又無交付土地與上訴人管理及
　　授與處分權之情形，信託契約無效云云置辯，並答辯聲明：(一)被上訴人之訴及假
　　執行之聲請均駁回。(二)如受不利判決，願供擔保，請准免為假執行之宣告。
二、本件原審對於被上訴人之請求，判決：(一)上訴人應將坐落屏東縣恆春鎮○○段一
    三七之六地號及同段一三七之九地號土地之所有權移轉登記予被上訴人。(二)訴訟
    費用由上訴人負擔。並以本件判決係命債務人為一定之意思表示，其確定判決，
    並無強制執行之必要，亦無假執行存在之空間等情，而予駁回假執行之聲請。上
    訴人聲明不服，上訴聲明求為判決：(一)原判決廢棄，(二)被上訴人在第一審之訴駁
　　回。(三)訴訟費用由被上訴人負擔。被上訴人則答辯聲明：(一)上訴人應將坐落屏東
　　縣恆春鎮○○段一三七之六地號面積三七一五九平方公尺，同段一三七之一一地
　　號面積一六三八平方公尺及同段一三七之九地號，面積五五九六平方公尺，土地
　　之所有權移轉登記予被上訴人。(二)第二審及發回前第三審訴訟費用由上訴人負擔
　　。
三、系爭土地係農地，原所有權人陳春風、陳正義於七十一年十一月二十三日因買賣
    之原因而移轉所有權登記予上訴人之事實，有土地登記謄本附卷可稽，且為兩造
    所不爭執，自堪信為真實。至於被上訴人主張系爭土地係伊與伊配偶鍾爵章向陳
    正義、陳春風購買，並指定登記為伊所有，因伊當時無自耕能力，不能登記為所
    有權人，乃將之信託登記予有自耕能力之上訴人，兩造約定俟被上訴人取得自耕
    能力後，再辦理所有權登記等事實，則為上訴人所否認，並以前揭情詞置辯。經
    查：
　(一)被上訴人主張其向陳春風、陳正義購買系爭土地之事實，業據其提出系爭土地所
    有權狀一件為證（見原審卷第八頁），而系爭土地之所有權狀正本係七十一年十
    一月核發亦經原審核對無訛而發還被上訴人（見原審卷第三一頁），且證人即系
    爭土地出賣人陳春風證稱：「系爭土地以一百五十萬元賣給鍾爵章，當初買賣土
    地是鍾爵章及他的太太和我接洽的，沒有第三者，土地買賣是由代書陳謝米英全
    權處理的，和鍾爵章有簽立買賣契約，價金是代書拿給我的」等語（見原審卷第
    七一頁背面）。而代辦系爭土地所有權移轉登記之代書陳謝米英則證稱：「系爭
    土地係賣給鍾爵章和他的太太（即被上訴人甲○○），買賣價金一百五十萬元，
    買賣土地契約是我辦理的，買受人是鍾爵章和被上訴人。當時因沒有自耕能力證
    明，所以就找上訴人，土地就直接登記在上訴人名下」等語（見原審卷第七二頁
    背面），陳謝米英又證稱：「由上訴人或鍾爵章當承買人訂立私契，鍾爵章在辦
    手續時，告訴我要把土地名義寄在上訴人名下，我當時將土地所有權狀交給被上
　　訴人、鍾爵章二人，我確定在把土地登記給上訴人之前，一直到八十年間，上訴
　　人從未找我去看系爭土地」等語（見本院重上卷第一０九頁至第一一一頁），而
　　證人即上訴人之女婿詹新、林阿城復證稱：陳謝米英未與上訴人發生衝突或不愉
　　快之事等語（見本院重上卷第一０七頁、第一０八頁），足見上訴人所稱：陳謝
　　米英因介紹他人向其買地未成，與其結怨，故為偏袒被上訴人之證言云云，即無
　　可採。又證人陳春風已證稱：其不知鍾爵章的太太姓名等語。故其所證稱不認識
　　被上訴人等語，並無上訴人所指矛盾之處。又被上訴人主張以鍾爵章簽發之付款
　　華南銀行和平分行之支票支付買賣價金之情事，雖因支票往來資料逾該銀行保存
　　年限而無可查證（見原審卷第二三四頁），但證人陳春風、陳謝米英夫妻與兩造
　　既無特別情誼，其二人之證言互核亦屬相符，且參以被上訴人確持有系爭土地之
　　所有權狀，是該二證人之證述，應認與事實相符。況上訴人因明知交由鍾爵章及
　　被上訴人保管之系爭土地所有權狀原本兩張並未遺失，竟基於偽造文書之犯意，
　　於八十八年二月八日以「權狀遺失」為由，向屏東縣恆春地政事務所申請補發，
　　致該地政事務所承辦人員因此陷於錯誤，將此不實之事項登載於其職務上所掌公
　　文書，並發給上訴人新權狀兩張足以生損害於地政管理之正確性及鍾爵章、被上
　　訴人二人等情，經法院判決上訴人使公務員登載不實有罪確定，此亦有屏東地院
　　九十年度易字第五八０號、本院九十一年度上易字第一八二號刑事判決各一份附
　　卷可憑（見本院重上更(一)卷第八一頁至第八九頁），綜上，系爭土地之出賣人陳
　　春風雖證稱：「七十一年十一月間鍾爵章他們夫妻有一起到恆春來，土地是賣給
　　鍾爵章，但是他要用何人名義登記我不管，何況當時對於農地的所有權移轉登記
　　有很多限制」（見本院重上更(一)卷第二００頁），惟或因當時多由鍾爵章出面與
　　陳春風洽談買賣土地之細節，致陳春風誤以為僅鍾爵章為系爭土地之買受人而已
　　。然當時實際辦理系爭土地所有權移轉登記之代書陳謝米英既已明確證稱系爭土
　　地係賣給鍾爵章和他太太（即被上訴人），自應以陳謝米英之證詞較為可信，參
　　以被上訴人購買系爭土地時確曾將其戶籍遷至屏東，以便申請自耕能力證明，而
　　登記系爭土地，但因無自耕能力而作罷等事實，亦有戶籍謄本在卷可稽等事實，
　　從而本件系爭土地係由被上訴人與其夫鍾爵章二人共同向原地主陳春風、陳正義
　　所購買，並指定登記為被上訴人所有等事實，應堪認定。
　(二)被上訴人主張其購買系爭土地時，曾將其戶籍遷至屏東，以便申請自耕能力證明
　　，但因無自耕能力，經訴外人張道熙介紹劉國清，再經劉國清之介紹而信託登記
　　予上訴人等事實，業據其提出戶籍謄本、劉國清證明書一件為證（見原審卷第十
　　頁，且證人即代書陳謝米英證稱：「系爭土地之買賣係七十年或七十一年間，與
　　鍾爵章，被上訴人訂私契後，因（鍾爵章與被上訴人）沒有自耕能力，中間拖一
　　段時間，鍾爵章叫我把系爭土地之所有權登記在上訴人名下」等語（見原審卷第
　　七二頁背面，本院重上卷第一０九頁），再觀之以被上訴人確於七十年十二月五
　　日將其戶籍自台北市大安區遷至屏東縣恆春鎮○○路二十三號戶籍內，上訴人亦
　　於七十一年六月十日將戶籍自嘉義縣大林鎮遷至同一之屏東縣恆春鎮○○路二十
　　三號戶籍內，此有戶籍謄本在卷可按（見原審卷第九二頁）核與證人陳謝米英所
　　證相符。又上開劉國清八十七年五月二十八日所出具之證明書已明載被上訴人將
　　土地信託登記予上訴人之情事，上訴人雖否認劉國清之證明書為真正，而劉國清
　　現已死亡，致無法因之證明上開事實之真偽，惟據證明書上所載之見證人即劉國
　　清之劉芳彰證稱：「我父親（即劉國清）和張道熙係舊識，我不認識甲○○夫婦
　　。當時張道熙來找我父親說他們要買土地，因買的是農地，需要一個人頭。至於
    張道熙說的他們是誰，我不知道，我父親有告訴我說人頭就是我舅舅乙○○，我
    父親在世這幾年，對方有要解決這件事，我父親有找乙○○解決，但乙○○不肯
    ：：當時我聽我父親說所有權狀在真正地主手中」，「我父親在醫院時，張道熙
    有來看我父親，他們怕我父親過世後，沒有處理這件事，因甲○○也有到我家來
    談這件事，這時我才知道地主是甲○○，當時我父親有用口述的方法由我太太親
    筆寫下該證明書，再由我簽名，當時我父親已是肺癌末期沒辦法寫字」，「（法
    官問：當時為何會協議不成﹖）因當時乙○○要求的金額很高，甲○○不同意，
    乙○○說登記他的就算他的了」等語（見本院重上卷第一八四頁），又證人張道
    熙證稱：「被上訴人當時要買屏東的土地，因沒有自耕農的身分，就找我幫忙，
    經我介紹劉國清給被上訴人認識，因劉國清要找其親戚出名購買，所以就找乙○
    ○」等語（見原審卷第四二頁）。按證人劉芳彰為上訴人之外甥，與被上訴人又
    無任何情誼，自無故為偏袒被上訴人之可能。且證人張道熙、劉芳彰二人前揭證
    述相互吻合，復參以被上訴人持有系爭土地之所有權狀正本，是該二證人所為證
    言應為可信。劉國清證明書所記載之內容亦堪信為真實。被上訴人主張係其將系
    爭土地以上訴人之名義登記為所有權人之事實，應為可信。又按借名登記與信託
    法公布施行前之信託行為，二者之要件並不相同，前者係約定一方所有應經登記
    之財產以他方為登記名義人，而後者則指委託人授與受託人超過經濟目的之權利
    ，但僅許可其於經濟目的範圍內行使權利之法律行為而言（參閱最高法院九十二
    年台上字第一二六三號判決意旨），故信託契約之受託人不僅就信託財產承受權
    利人之名義，且須就信託財產，依信託契約所定內容為積極的管理或處分。並非
    將自己之財產，以他人名義登記時，雙方之間當然即有信託關係存在（參閱最高
    法院九十一年台上字第一八七一號判決意旨）。次按法院應依職權為法律之適用
    ，不受當事人所陳述法律上見解之拘束。而本件被上訴人既已明確表明其請求之
    原因事實。主張其係借上訴人之名義為「信託」登記後，該「信託」已經終止，
    而請求上訴人移轉系爭土地等事實。其就本事件權利義務之發生，消滅已為事實
　　上及法律上陳述，法院即應依職權為法律之適用。查被上訴人與鍾爵章共同買受
　　系爭土地作為投資之用，買後並未為使用（見原審卷第二一四頁），又系爭土地
　　目前係荒廢者，沒有耕作等情，亦據上訴人之訴訟代理人陳述在卷（見原審卷第
　　四二頁背面），足徵被上訴人雖將其與鍾爵章共同購買之系爭土地，名義上登記
　　於上訴人名下，惟被上訴人自始未授與上訴人就系爭土地負責積極的管理或處分
　　，自與信託契約之要件不符，故本件應係純粹之借名登記，並非信託契約，依訂
　　約當時具體之情形觀察，當事人之真意，係被上訴人將其與鍾爵章共同買受之系
　　爭土地，原擬登記為被上訴人所有，嗣因被上訴人無自耕能力，依規定無法登記
　　為系爭土地（農地）之所有權人，乃暫時登記在上訴人名下，而就系爭土地之管
　　理使用，處分權仍屬被上訴人之無名契約。其契約重在當事人間之信任關係，
　　並無不法，理由正當，應屬合法有效之契約，上訴人抗辯被上訴人以伊名義登記
　　，係脫法行為，信託契約應為無效云云，即不足採信。又上揭借名登記之性質與
　　委任契約類同，應類推適用委任關係終止，消滅之規定，不因被上訴人將契約名
　　之為信託契約，而影響該借名登記契約終止或消滅與否之判斷。按當事人之任何
　　一方，得隨時終止委託契約。民法第五百四十九條第一項定有明文。是被上訴人
　　類推適用民法第五百四十九條第一項之規定，終止與上訴人間之借名登記契約，
　　請求上訴人將系爭土地之所有權移轉登記予被上訴人，自屬有據，應予准許。
四、至於上訴人雖抗辯：
　(一)系爭土地係其委請劉國清向陳春風、陳正義購買，購買當時，據劉國清告知包含
    土地價金等費用全部約二百萬元云云，然查前揭劉國清八十七年五月二十八日之
    證明書已明載被上訴人將系爭土地信託登記予上訴人之情事，而該證明書所記載
    之內容可信為真實等情，已如前述。又上訴人所稱買賣土地之價約二百萬元，其
    資金來源係向其姊夫簡金虎借款四十萬元，及由花源香精廠有限公司（以下簡稱
    花源香精公司）應給付上訴人之股東紅利抵付云云，雖提出簡金虎之借款證明書
    ，並經簡金虎到庭證明確有借款買地之事，惟上訴人就其餘一百餘萬元價金之給
    付，雖提出劉國清之信函，上訴人存摺記載六十九年四月七日、二十九日之存入
    款各十五萬元為證；但查以劉國清信函內容所稱股東係指何公司或合夥之股東，
    單從信函之內容無從明瞭，尚不能以信函中之隻字片語，即逕認上訴人為花源香
    精公司之股東，且證人黃菊花到庭證稱：我經營花源公司，共有五個股東，上訴
    人沒有和我投資，上訴人買土地，我也沒借錢給他等語（見原審卷第一二九頁）
　　。證人劉芳彰亦證稱：上訴人不是花源香精公司之股東，資金是由股東出資，公
　　司沒有出錢買土地等語（見原審卷第一四五頁、第一四六頁），且自六十九年起
　　迄今，上訴人並非花源香精公司之股東名簿上記載之股東，此有上訴人不爭執為
　　真正之花源香精公司之股東名簿附卷可稽（見原審卷第一四七頁至第一八四頁）
　　。上訴人雖另辯稱其係隱名股東，暗股云云，惟並無證據證明之，尚難採信。又
    上訴人於六十九年四月七日、二十九日之存摺所載存入款各十五萬元部分，因
    款資料已銷毀，無法查證，此有嘉義縣大林鎮農會函可憑（見原審卷第一九七頁
    ），亦難認此存入款係花源香精公司給予股東之紅利。是上訴人前揭抗辯，尚無
    可取。
　(二)被上訴人主張買受系爭土地卻無任何書面契約，且所主張鍾爵章簽五張支票支付
    價金之發票日期均為七十年間，與系爭土地買賣日期為七十一年，相差一年餘，
    不符情理。況被上訴人與鍾爵章為自耕農，自可登記為系爭土地之所有權人，無
    信託登記上訴人名下之必要云云。然查系爭土地之買賣所有權移轉契約書即俗稱
    公契之訂立時間固為七十一年間，惟上訴人並不否認有私契約存在，且證人即代
　　書陳謝米英證述：系爭土地於七十年、七十一年間買受與鍾爵章、被上訴人訂私
　　契後，因沒有自耕能力，中間拖一段時間等語，則私契約訂立之後，始訂立公契
　　約以辦理登記，時間上尚無不合理之處。又兩造均稱私契約已遺失，而被上訴人
　　為系爭土地之實際買受人，已如前述，縱公契約上記載上訴人為承買人，亦係借
    用上訴人之名義登記為系爭土地所有權人之必要行為，而非上訴人即為實際買受
    人。是上訴人以土地所有權狀、土地登記申請書、土地登記委託書、土地買賣所
    有權移轉契約（即公契約），主張其係實際承買人云云，委無足取。再者縱具有
    自耕農身分，但取得自耕能力證明書需符合內政部六十五年一月二十六日台內字
    第六六四二一六號函訂定之「自耕能力證明書之申請及核發注意事項」之規定（
    見本院重上卷第二五七頁至第二五九頁），並非具有自耕農之身分即可認就系爭
    土地有自耕能力而可承受系爭土地之所有權登記。上訴人所提出被上訴人與鍾爵
    章之口卡片影本，土地登記謄本影本（見本院重上卷第一一九頁至第一四一頁）
    ，均不能證明被上訴人或鍾爵章就系爭土地有自耕能力，是上訴人前揭抗辯，自
    無可採。
五、綜上所述，原審因認被上訴人主張系爭土地係其與鍾爵章向陳春風、陳正義所買
    受，並指定登記為被上訴人所有，因當時被上訴人無自耕能力，依法不能登記為
    所有權人，而信託（借名）登記予有自耕能力之上訴人，堪信為真實，從而被上
    訴人以起訴狀繕本送達之日終止兩造之信託（借名登記）關係，並進而請求上訴
    人將系爭土地之所有權移轉登記予被上訴人，自屬有據，應予准許，原審據此而
    為被上訴人勝訴之判決，並無違誤，上訴意旨求予廢棄改判，非有理由，應予駁
    回。又被上訴人起訴狀固載明伊於七十一年十一月間買受之系爭土地為屏東縣恆
    春鎮○○段一三七之六地號，面積三八七九七平方公尺及同段一三七之九地號，
    面積五五九六平方公尺兩筆土地，因而聲明請求上訴人應將該二地號，面積之土
    地之所有權移轉登記予被上訴人。惟前揭水泉段一三七之六地號，面積三八七九
    七平方公尺土地，嗣已於七十九年十一月十五日經該管地政事務所逕予分割更正
　　編定為同段一三七之六地號、面積三七一五九平方公尺，及同段一三七之一一地
　　號，面積一六三八平方公尺等二筆土地，而更正編定後之水泉段一三七之六地號
　　及一三七之一一地號二筆土地面積總和與更正編定前之水泉段一三七之六地號土
　　地之面積相同。已如前述，是本件爭執之系爭土地係水泉段一三七之六地號，面
　　積三七一五九平方公尺，同段一三七之一一地號面積一六三八平方公尺及同段一
　　三七之九地號，面積五五九六平方公尺，亦無疑義，而此亦經被上訴人於本院補
　　充陳述無訛（見本院卷第五九頁所附被上訴人九十二年九月十八日準備書狀第二
　　頁），是原審所為被上訴人勝訴之判決主文第一項所載：「被告（即上訴人）應
　　將坐落屏東縣恆春鎮○○段一三七之六地號及同段一三七之九地號之所有權移轉
　　登記予原告（即被上訴人）」主文中未載明當事人請求之面積，係顯然之錯誤。
　　茲爰依被上訴人之聲明，更正原判決主文第一項所載為如本判決主文第二項之所
　　示。
六、據上論結，本件上訴為無理由，依民事訴訟法第四百四十九條第一項、第七十八
　　條，判決並更正如主文。
中　　　華　　　民　　　國　　九十三　　年　　 十一　　 月　　 九　　 　日
　　　　　　　　　　　　　　　　　　　　　　　　民事第一庭
~B1審判長法官　黃金石
~B2法　　　官　魏式璧
~B3法　　　官　吳登輝
正本係照原本作成。
如對本判決上訴，須於判決送達後二十日內向本院提出上訴狀，其未表明上訴理由者
，應於上訴後二十日內向本院提出上訴理由書（均須按他造當事人之人數附繕本）。
上訴時應提出委任律師或具有律師資格之人之委任狀，並依附註條文規定辦理。
中　　　華　　　民　　　國　　九十三　　年　　 十一　　 月　　 十一　　 日
~B法院書記官　梁美姿
附註：
民事訴訟法第四百六十六條之一：
對於第二審判決上訴，上訴人應委任律師為訴訟代理人，但上訴人或其法定代理人具
有律師資格者，不在此限。
上訴人之配偶、三親等內之血親、二親等內之姻親，或上訴人為法人、中央或地方機
關時，其所屬專任人員具有律師資格並經法院認為適當者，亦得為第三審訴訟代理人。
第一項但書及第二項情形，應於提起上訴或委任時釋明之。
　　　　　　　　　　　　　　　　　　　　　　　　　　　　　　　　　　　　Ｆ
